【裁判字號】    97,建,59
【裁判日期】    970530
【裁判案由】    給付工程款
【裁判全文】
臺灣臺北地方法院民事判決                97年度建字第59號
原      告  水平線營造有限公司
法定代理人  丙○○
訴訟代理人  乙○○
被      告  臺北縣新店市公所
法定代理人  甲○○
訴訟代理人  丁○○
            黃啟明
上列當事人間請求給付工程款事件，本院於民國97年5月19日言
詞辯論終結，判決如下：
    主      文
被告應給付原告新臺幣陸拾玖萬參仟元，及自民國九十六年十二
月五日起至清償日止，按年息百分之五計算之利息。
訴訟費用由被告負擔。
    事實及理由
一、本院雖依原告之聲請，對「新店市公所」核發96年度促字第
    42892號支付命令，又因「新店市公所」之聲明異議而將其
    列為被告，惟「新店市公所」與「臺北縣新店市公所」之人
    格同一，爰依職權更正被告名稱為「臺北縣新店市公所」，
    先予敘明。
二、原告主張：兩造於民國96年1月5日簽訂工程契約書（下稱系
    爭契約），由伊承攬臺北縣新店市○○路花台整修工程（下
    稱系爭工程），工程總價新臺幣（下同）693,000元。伊於
    96年1月27日申報完工，被告之承辦人員竟稱溝縫水泥溢出
    、沃土未確實夯實、水泥未清除、舊百歲磚未清除、帽蓋突
    起不平等缺失改善完成始准報完工；96年3月5日驗收時，又
    稱除排水孔、土不平、高低不平有雜物、有3座花台規格尺
    寸與圖說不符、花台內有白鐵車架伸入花台等缺失要改善外
    ，其餘准予驗收；96年3月19日進行複驗，卻新增項目（勾
    縫不平整、基座缺角、花土尚未整平）不予驗收；96年4月
    16日再以不當理由拒絕驗收；96年4月18日更以「花台座向
    水平應配合地形道路調整一致，以維護景觀美化」要求花
    台拆除重做；96年4月27日現場會勘，又記載「花台前端基
    座砌磚未對齊數量計15座」。被告不斷指摘缺失來阻止驗收
    ，甚至要求系爭合約所無之「花台前端對齊」項目，應有阻
    擾驗收之意思，顯然不當，被告仍應支付工程款。為此，依
    系爭合約起訴，並聲明：如主文第1項所示。
三、被告辯稱：
  (一)系爭契約核定於96年1月8日開工後，原告即因防倒措施、為
    回填沃土、未會同監造單位現勘確認拆除優先順序、未依花
    台老舊毀損現況註記數量後再行施作、未以警示圈圍區隔、
    未於拆除舊花台之當日清運廢棄物、未實際完成系爭契約施
    工項目即於96年2月14日函報完工。嗣96年3月5日、96年3月
    19日、96年4月16日驗收，又均未合格，96年4月27日前往現
    場會勘，更確認三民路二側沿線有15座花台前端基座砌磚未
    對齊。
  (二)施工位置圖說明4.已約定：「花台座向水平應配合地形道路
    調整一致，以維護景觀美化」，原告既未依政府採購法第75
    條第1項規定以書面對招標文件提出異議，又未依系爭合約
    第11條第1款及第15條第1款約定請求解釋，自應遵守施工位
    置圖說明5.：「現場以監工指示施作為主」之約定，並依上
    開約定施工。然原告迄未完成改善，伊本於系爭合約之誠信
    原則及對公共品質之要求，自未能逕予驗收合格，更不得給
    付工程款。況原告拒絕改善，驗收合格期日未定，亦無法估
    算逾期違約金而為扣款等語。
  (四)聲明：原告之訴駁回。
四、本件不爭執之事實：
  (一)兩造於96年1月5日簽訂系爭工程合約，由訴外人逸軒園藝社
    為監造單位，約定施工期間自開工日起20個日曆天（含例假
    日），並以驗收合格為付款之條件（見本院卷第62頁反面）
    。嗣被告核定96年1月8日開工，96年2月14日申報完工。
  (二)96年3月5日第一次驗收，其結果：「施工百歲磚花台200座
    與估價單相符。惟其中40座花台未留排水孔，且其中160座
    花台排水孔設置於道路一側與圖說不符。另外部分花台植穴
    回填沃土不平整、高低不平且有雜物；有3座花台規格尺寸
    與圖說不符；有3座花台內有白鐵車架深入花台內。」（見
    同卷第21頁）。
  (二)被告於96年3月19日第二次驗收（即驗收後之複驗），其結
    果為：「部分花台百歲磚台面及勾縫不平整，建議改善或減
    價驗收；中正路、三民路口花台基座缺角，部分花台內花土
    尚未整平，建議改善。」（見本院卷第23、24頁）。
  (三)96年年4月16日第三次驗收（即驗收後之複驗），其結果為
    ：「三民路11號、17號、19號前花台帽蓋尚有高低落差，另
    三民路7號前勾縫水泥尚未清除、中正路211號前花台基座缺
    角（中正、三民路口）建議改善。三民路47號前花台少一座
    ，建議減作。另調查局後門（三民路）右側第2座花台、花
    土消失及其他花台花土流失部分建議改善。」（見本院卷第
    27頁），繼於96年4月18日函請於原告拆除重作施工不當之
    部分花台，中正路211號前花台基座缺角改善與花台砌磚帽
    蓋頂角突出路緣（含三民路二側沿線花台砌磚帽蓋頂角），
    應予適當磨平以維用路安全（見同卷第25頁）。
  (四)96年4月27日再前往現場會勘，確認三民路二側沿線有15座
    花台前端基座砌磚未對齊（見本院卷第160至163頁）。
  (五)原告嗣向臺北縣政府申請調解，逸軒園藝社曾於96年9月19
    日提出評估報告：「15座缺失花台應屬施工時人為疏失而非
    無法刻服，建議應以拆除重新施作。」（見本院卷第14、15
    頁），惟兩造未能達成15座花台重做與工程款給付之合意，
    經採購申訴審議委員會96年12月24日第30次委員會議，依採
    購履約爭議調解規則第19條第2項規定議決調解不成立（見
    本院卷第167、168、164至166頁）。
五、原告主張其已完成系爭工程，被告於驗收時一再新增缺失項
    目，顯以不正當手段阻礙請款等語，被告則辯以前揭情詞，
    是本件爭點為：(一)被告是否違反系爭合約第15條第6項第1款
    驗收時一次告知缺失之約定？是否違反同條項第2款複驗以
    不增列新缺失為原則之約定？(二)被告是否以不正當手段阻止
    付款條件之成就？
六、被告已違反系爭合約第15條第6項第1款驗收時一次告知缺失
    之約定，並違反同條項第2款複驗以不增列新缺失為原則之
    約定：
  (一)被告辯稱系爭工程有200座花台，驗收時間很長，96年3月5
    日先針對數量及花台排水孔而為驗收云云（見本院卷第63頁
    ）。經查：
    1.依逸軒園藝社所提評估報告：「臺北縣新店市○○路為臺
      北縣新店市○○道路，且三民路上學校及機關單位眾多，
      出入人車眾多，以致施工限定為20個日曆天」（見同卷第
      14 、15頁），可知系爭工程位於人車眾多之人行道，避
      免影響人車通行，應係被告規劃系爭合約之重點。基此施
      工地理位置之特殊性，除以較短施工期限來減少對人車通
      行之衝擊外，系爭合約第15條第6項第1款並約定：「本工
      程辦理驗收，如經甲方（即被告）當時發現與規定不符時
      ，將1次告知所發現之缺失，乙方（即原告）最遲應於14
      日內『改正』完妥，並應報請甲方驗收之複驗。」，由此
      亦明被告已將一次驗收與改善列為系爭合約之精神。另參
      以兩造不爭執於驗收合格後始一次付款之約定，更可見被
      告藉由驗收、估價及請款等冗長程序之減省，來更進一步
      縮短完工期限。因此，不僅原告應於20個日曆天內完工，
      被告亦有於驗收時，「一次」告知所發現缺失之義務。
    2.工程驗收時應行丈量、查驗、檢驗、試驗之方式與標準，
      除依據本契約圖說內所載規定、規格辦理外，其餘有關建
      築工程則按行政院頒『各機關辦理公有建築物作業手冊』
      ，為系爭合約第15條第5項第3款所明定，準此，依系爭合
      約最後2頁所附施工位置圖一一丈量、查驗與檢驗，乃驗
      收之標準流程。惟被告辯以花台數量200座，先針對數量
      及花台排水孔而為驗收等語，甚至於96年4月16日第三次
      驗收時，始謂原告未依施工位置圖說明4.對齊路面之要求
      施工，明顯違反前開驗收標準流程，並違一次驗收告知缺
      失之約定。倘將進行第二、三次驗收之不利益歸由原告負
      擔，不無犧牲原告利益圖利自己之虞。
  (二)原告主張被告每次驗收均新增缺失項目，被告則辯稱第二次
    以後之驗收涉及監工之意見云云（見本院卷第63頁）。經查
    ：
    1.監造單位充其量為被告之代理人或使用人，被告縱使授權
      監造單位進行驗收，監造單位仍無逾越系爭合約約定，任
      意決定驗收範圍及驗收方式之權利。故縱令本件由逸軒園
      藝社主導所有驗收程序，其應依施工位置圖進行丈量、查
      驗與檢驗，方能謂為適法。
    2.系爭工程位於車水馬龍之三民路人行道，已於前述，除應
      一次驗收告知缺失外，鑑於完工後保管花台之困難性與人
      車通行之破壞性，系爭合約第15條第6項第2款前段所為「
      甲方（即被告）於驗收之複驗時以不增列新缺失為原則。
      」，核有兼顧原告無力看管系爭工程不利益之用意。是被
      告及逸軒園藝社非但應依上開標準流程進行驗收，並應一
      次告知所發見缺失。
    3.觀諸施工位置圖說明（見系爭合約最後2頁），花台之規
      格與施工之要求不多，以逸軒園藝社多年承攬被告之景觀
      美化工程而言，應有於第一次驗收時即發見所有缺失之能
      力。又如被告所稱原告施工品質不良之情屬實，則第一驗
      收時，應可自花台外觀查悉各項缺失，為何被告及施工品
      質優良之逸軒園藝社無法肉眼窺見？被告及逸軒園藝社是
      否踐行上開標準流程而為第一次驗收，洵非無疑。
    4.雖被告另依系爭合約第15條第6項第2款後段約定：「惟於
      驗收之複驗，發現驗收當時以外之新缺失者，乙方最遲應
      於14日內改正完妥，並應再報請甲方複驗。本新增缺失程
      序，甲方同意不逾2次。但每次新增缺失程序，甲方得同
      時提出多項新增缺失。」，辯稱：「原於施工後即存在（
      隱匿或無法即時查出者）。而於初勘時無法得知顯現，又
      於複驗時又為顯現之情事」云云（見本院卷第73頁）。惟
      逸軒園藝社於96年1月30日即將現場勘查之結果函知被告
      （見本院卷第28頁），既已指出勾縫水泥溢出、回填沃土
      未確實夯實、花台帽蓋突起不平等缺失，衡情應於第一次
      驗收時詳加查驗，為何被告於第一次驗收時僅就數量及排
      水孔驗收？為何不查驗前已存在之缺失？另細繹96年3月1
      9日驗收紀錄：「部分花台百歲磚台面及勾縫不平整，建
      議改善或減價驗收；中正路、三民路口花台基座缺角，部
      分花台內花土尚未整平，建議改善。」（見本院卷第23頁
      ），均屬顯而易見之缺失，無庸丈量及對照工程位置圖即
      可查見，為何被告於第二次驗收始指摘此項缺失？又如第
      一次驗收時，花台基座完整及花台內花土整平，於第二次
      驗收時始出現上開缺角與不平整，此究係施工品質不良，
      或人群或車輛所造成？抑或系爭合約第16條第2條保固期
      限內之瑕疵？非無商榷餘地！自不宜逕將第二次驗收之缺
      失歸由原告負擔。再從被告於96年4月18日函請於原告拆
      除重作施工不當之部分花台；96年4月27日現場勘驗，確
      認15座花台未對齊路面應拆除重做而言（見本院卷第25、
      160至163頁），暫且不論系爭合約有無花台前端對齊路面
      約定之爭議，依施工位置圖而為丈量與查驗即可得知，被
      告核定96年2月14日完工，前後進行數次驗收，卻拖延至
      96年4月27日始稱花台未對齊路面，並要求拆除重做，被
      告此項指摘明顯違反其規劃系爭合約所定之迅速完工、驗
      收、付款之宗旨，倘認此係驗收當時以外之新缺失，對原
      告實失公允，故不因被告辯稱此係隱匿瑕疵，即為不利於
      原告之認定。
    5.綜合被告各次驗收所指之缺失，被告明顯違反驗收標準流
      程、驗收之複驗不增列新缺失之原則，本件實不宜依驗收
      之複驗得增列驗收當時未發現之缺失之約定，即苛責原告
      施工有所瑕疵。
七、被告以一再指稱缺失之不正當手段阻止付款條件之成就，應
    視為條件已成就，被告應如數給付工程款：
    按因條件成就而受不利益之當事人，如以不正當行為，阻其
    條件之成就者，視為條件已成就。民法第101條第1項定有明
    文。系爭工程之付款約定以被告合格驗收系爭工程為條件，
    為兩造所不爭執，而被告不依驗收標準流程驗收，亦未於第
    一次驗收時告知所有缺失，複驗時（即第二、三次驗收）又
    指摘第一次驗收即可發現之缺失，甚至於96年2月14日完工
    日後之96年4月27日以花台未對齊路面之理由，要求拆除重
    做15座花台，被告拖延驗收之意圖至為明顯，本件付款條件
    未能成就，自屬被告之故意或可歸責於其本人之事由，依上
    開規定，應視為條件成就，被告無由拒付工程款。而未經驗
    收為不能給付工程款之理由，如驗收合格且未逾期扣款或違
    約罰款，可以請領693,000元工程款，既經被告陳述在卷等
    語（見本院卷第203頁反面），則原告主張付款條件成就，
    被告應如數付款等語，即非無據。
八、從而，原告依系爭合約請求被告給付693,000元，及自支付
    命令送達翌日即96年12月5日起至清償日止，按年息5％計算
    之利息，為有理由，應予准許。
九、本件事證已臻明確，兩造其餘攻擊與防禦方法均與判決結果
    不生影響不再一一論述；又被告雖聲明如受不利判決願供擔
    保請准宣告免為假執行，惟原告未為假執行之聲請，被告此
    項聲明即無必要，自不予以審酌，附此敘明。
十、訴訟費用負擔之依據：民事訴訟法第78條。
中    華    民    國    97    年    5     月    30    日
                  民事第六庭    法  官  許純芳
以上正本係照原本作成
如對本判決上訴，須於判決送達後20日內向本院提出上訴狀
中    華    民    國    97    年    6     月    4     日
                                書記官  潘惠梅


司法院資訊處製作；財團法人民間司法改革基金會備份。
